臺灣嘉義地方法院刑事判決　　　　　　　　　　　　　九十一年度訴字第四六二號
　　公　訴　人　臺灣嘉義地方法院檢察署檢察官
　　被　　　告　甲○○
　　選任辯護人　何永福律師
列被告因違反著作權法案件，經檢察官提起公訴（九十年度偵字第六五四三號），本
院判決如左：
    主  文
甲○○連續意圖營利以改作之方法侵害他人之著作財產權，處有期徒刑伍月，如易科
罰金，以參佰元折算壹日。扣案ＩＣ主機板壹片沒收。
    事  實
一、甲○○係嘉義市○區○○街七三巷二０弄二四號一樓「亞東電子材料行」之負責
    人，明知乙○○、戊○○及丙○○所共同創作、名為海洋雙星之遊戲軟體程式、
    主機板所合組之遊戲機台係他人創作而有著作財產權，竟未經乙○○、戊○○、
    丙○○三人之同意而意圖營利擅自於民國八十九年間某日起，將前開遊戲機台略
    加改作後命名為「賭神至尊」，並連續將該業經改作之遊戲機台生產並對外販售
    以營利；嗣於九十年七月二十七日乙○○等三人發覺上情而提出告訴。
二、案經乙○○、戊○○、丙○○訴請台灣台南地方法院檢察署移轉台灣嘉義地方法
    院檢察署偵查起訴。
    理  由
一、訊據被告甲○○矢口否認有侵害告訴人著作權之行為，辯稱：(1)其早自十幾年前
    即開始經營此業，此種ＩＣ版於十幾年前就已經流通市面，因此撲克牌遊戲軟體
    很早就在市場出現，告訴人並無著作權；(2)公訴人送請財團法人中華工商研究所
    鑑定之鑑定報告不得據為有罪認定之證據：該次送請鑑定，鑑定機關僅認為鑑定
    標的物之美術著作構成近似，並未就是否重製進行鑑定，且送請鑑定之對照鑑定
    標的物並非以公訴人自被告工廠內查扣之ＩＣ板持以鑑定，而係以告訴人自行於
    市面採購之ＩＣ板作為鑑定之標的物，並不足以證明該次鑑定所採用之ＩＣ板確
    屬被告所製造；(3)被告所生產賭神至尊遊戲，係委託晉大公司由丁○○設計生產
    ，但因該工程師已經離職無法找到原始碼提供作為鑑定之標的；(4)聲請向經濟部
    函調八十七年七月二十一日審核通過被告之ＩＣ板以證明被告所製造之ＩＣ板時
    間比起告訴人之時間還要早，告訴人係在八十九年五月十八日始向經濟部申請審
    核，距離被告審核時間已經晚了一年又十個月，設若兩ＩＣ板上之ＩＣ１、ＩＣ
    ２、ＩＣ３、ＩＣ４之目的碼相同，亦係告訴人抄襲被告之程式碼，是告訴人之
    遊戲程式並無原創性；(5)關於第二次送請鑑定之鑑定報告中，並未將ＩＣ１、Ｉ
    Ｃ２、ＩＣ３、ＩＣ４上之目的碼全部列出，且其中實際有百分之九十五之目的
    碼係不相同者，該鑑定報告顯有疏失云云。
二、經查：本件告訴人乙○○、戊○○、丙○○先自行在坊間市場購得其等自認為被
    告所製造之ＩＣ板（下簡稱Ｃ主機板）後，自行製作認定被告侵害其等著作權之
    對照目錄後而向檢察官提出告訴，檢察官於偵查庭訊問被告後因被告否認告訴人
    所自行購得、提出之ＩＣ板（下簡稱編號Ｃ主機板）係其製造為由，乃當庭協同
    被告、告訴人前往被告住處取獲、扣得編號主機板序號６６８８９之主機板（按
    即送請鑑定編號Ｂ主機板，下簡稱編號Ｂ主機板），嗣檢察官即將Ｂ、Ｃ二塊主
    機板與告訴人所提出、並主張係由其等研發設計之主機板（按即送請鑑定編號Ａ
    之主機板，下簡稱編號Ａ主機板）經被告同意後送請中華工商研究所鑑定是否有
    侵害著作權之事實；而經該研究所鑑定結果固以：遊戲軟體確與告訴人所製造者
    構成近似而確有侵害美術著作權等事實，固有財團法人中華工商研究所所提出之
    著作權研究鑑定書可稽，且該查扣、鑑定之過程事實均為被告、告訴人所不爭執
    ，惟按該次鑑定，為鑑定機關之中華工商研究所係對於告訴人所提出比對之【Ａ
    主機板、告訴人所自行購得之Ｃ主機板】進行比對鑑定所得結論，此一事實亦經
    被告、告訴人所不爭執，則該次鑑定既非針對檢察官所查扣之Ｂ主機板，而被告
    又否認Ｃ主機板為其所製造或有經告訴人或其他人變造之虞致有取證程序之瑕疵
    ，從而Ｃ主機板既非經檢警以公權力查扣所得之證物，僅憑告訴人主觀認知與其
    所陳係在市場上購買之事實，尚難逕認Ｃ主機板為被告所製造、販賣，是該次鑑
    定報告結論（針對Ａ主機板、Ｃ主機板之鑑定）並非得據為認定本件被告犯行之
    證據而應予排除適用，合先說明。
三、復查：(1)本院依告訴人之聲請、經被告同意，復行將前開Ａ、Ｂ主機板送請財團
    法人工業技術研究院（下簡稱工研院）鑑定系爭上開兩塊主機板上之電路板線路
    、所燒植之ＩＣ內含軟體程式是否重製、相似，經工研院鑑定結果認：【兩主機
    板硬體線路佈局，不管是走線間之距離或走線長度兩者皆相同，所用之零組件而
    言，不但在印刷電路板上的零件編號幾乎一樣，也都採用相同或相容性零組件，
    相似度超過百分之九十，應該出自參考相同之硬體線路設計，也因此可就ＲＯＭ
    ／ＥＰＲＯＭ內的機器目的碼作比對；兩主機板有相同零件編號ＩＣ１至ＩＣ６
    具可插拔腳座的ＲＯＭ／ＥＰＲＯＭ，依據機器讀取存在ＲＯＭ／ＥＰＲＯＭ內
    之目的碼顯示：零件編號ＩＣ１至ＩＣ４內之機器目的碼完全相同，零件編號Ｉ
    Ｃ５、ＩＣ６則有不同之機器目的碼（ＣＨＥＣＫＳＵＭ不相等），推斷零件編
    號ＩＣ１至ＩＣ４內之程式原始碼相同】，此有該院鑑定報告一份在卷可佐；依
    據上開鑑定意見，系爭Ａ、Ｂ兩塊主機板之相似度極高，足以認定；(2)而被告經
    本院屢次催促令其提出研發產品之日誌、原始碼等資料以佐證其創作之事實，惟
    被告均無法提出且以委託之工程師已經離職，並聲請傳訊晉大公司工程師丁○○
    云云為辯，惟查：丁○○經傳訊多次，均未到庭，無從佐證被告所稱委請他人研
    發一情，而被告對於其所製造、販售之編號Ｂ主機板究竟如何製造、如何研發均
    不知悉其流程、內容，況經鑑定結果竟然Ａ、Ｂ二主機板之佈局與其ＩＣ內含之
    目的碼高度相似，而依據告訴人就其所提出Ａ主機板上ＩＣ１、ＩＣ２、ＩＣ３
    、ＩＣ４等四顆ＩＣ原件係儲存字型、圖形資料庫，主程式則是在ＩＣ５、ＩＣ
    ６兩顆ＲＯＭ／ＥＰＲＯＭ上，如須顯示某種字型或圖形時就必須呼叫儲存在Ｉ
    Ｃ１、ＩＣ２、ＩＣ３、ＩＣ４內的資料顯示在螢幕上，而工研院對於ＩＣ５、
    ＩＣ６之鑑定係因被告之主機板Ｂ關於該兩顆ＩＣ有鎖碼裝置，導致無法讀出機
    械碼等語，揆之告訴人所提出程式內容，ＩＣ１、ＩＣ２、ＩＣ３、ＩＣ４既屬
    資料庫原件，其內容既然完全相同，輔以前開工研院對於系爭主機板之線路佈局
    等鑑認有高達百分之九十之近似性，且被告完全無法舉出其創作之過程、程式之
    內容以供佐證，顯見被告所製造、販售之Ｂ主機板確係自告訴人所研發創作之Ａ
    主機板改作而來；(3)至於被告所辯：其委由皓宇公司向經濟部申請審核，皓宇公
    司於八十七年六、七月間提出給經濟部所檢附之ＩＣ板與本案經查扣之Ｂ主機板
    完全相同，而本件告訴人係於八十七年十月三十一日始簽立著作權共享協議書，
    其時間尚在八十七年六、七月間為晚，縱使與告訴人所提出之Ａ主機板相同，亦
    係告訴人抄襲被告之ＩＣ板云云，然查：依據被告所提出之經濟部經（八七）商
字第八七二一七五一二號函所示內容，係指：【聲請人皓宇國際貿易有限公司聲
    請「傑克廣場遊戲機」評鑑，由經濟部八十七年七月十四日第十四次評鑑委員會
    評鑑通過為娛樂類】，揆之聲請人為「皓宇國際貿易有限公司」而非被告，且遊
    戲機名稱所謂「傑克廣場」，而被告辯稱【皓宇公司係由其所委託】，【傑克廣
    場與其所生產之Ｂ主機板係相同】等情，均係被告單方所辯而無法提出任何佐證
    ，況縱使所謂「傑克廣場」之遊戲機確屬存在，被告亦無法提出任何原始程式碼
    、研發來源證明該遊戲程式與機台係由其所研發，則與本件告訴人對於被告就其
    所製造Ｂ主機板及其內含遊戲程式涉及改作之罪嫌無關，且本案之審理係自告訴
    人於九十年十月十五日向檢察官提出告訴後，經起訴、審理迄辯論終結期間，長
    達二年有餘，被告均未曾提出此項證據調查之聲請，竟於鑑定完竣、行將辯論之
    前，突又主張此項與被告犯嫌無直接關聯性之證據調查聲請，與被告犯嫌是否成
    立無直接關聯性而無調查之必要；(4)綜上所陳，被告未經告訴人之許可而擅自依
    據告訴人之創作程式、主機板改作後，並加以製造販賣，顯有營利之意圖，被告
    所為，已侵害告訴人之著作財產權，堪以認定。
四、按被告行為後於九十二年七月九日著作權法第九十二條第一項業經修正為「意圖
    營利而以公開口述、公開播送、公開上映、公開演出、公開傳輸、公開展示、改
    作、編輯或出租之方法侵害他人著作財產權者，處三年以下有期徒刑、拘役，或
    併科新臺幣七十五萬元以下罰金。」，而修正前之規定則為「擅自以公開口述、
    公開播送、公開上映、公開演出、公開展示、改作、編輯或出租之方法侵害他人
    之著作財產權者，處三年以下有期徒刑，得併科新台幣十五萬元以下罰金。」，
    經比較修法前後之構成要件，以新法增加「意圖營利」之主觀要件始成罪而使構
    成要件較為嚴格，至於其最輕法定刑亦以新法之規定得處拘役之刑度較輕，從而
    依據刑法第二條第一項前段之規定應適用裁判時之新法對被告為有利，是核被告
    所為，係犯（修正後）著作權法第九十二條第一項所定意圖營利以改作之方法侵
    害他人著作財產權罪；被告先後多次改作行為，時間緊接，所犯罪名相同，顯係
    出於概括之犯意為之，為連續犯應論以一罪並加重其刑；公訴人認被告同時亦觸
    犯同法第九十一條第二項【以重製之方法侵害著作財產權罪】云云，然本件系爭
    標的之程式軟體、主機板，既係成一體之產品，則被告既已經改作告訴人之著作
    財產權後加以製造，應係以改作之方法而非重製之方法，公訴人所引據法條容有
    誤載，應予更正；爰審酌被告犯罪之動機係基於營利之目的，手段係為商業使用
    ，犯罪造成原著作權人經濟利益損害匪淺，犯罪後態度又拒不配合調查、矢口否
    認犯行之態度等一切情狀，量處如主文所示之刑。扣案編號Ｂ之主機板一片，係
    被告所有、犯罪所得之物，併予宣告沒收。
據上論斷，應依刑事訴訟法第二百九十九條第一項前段，著作權法第九十二條第一項
，刑法第二條第一項前段、第十一條前段、第五十六條、第四十一條第一項前段、第
三十八條第一項第三款、罰金罰鍰提高標準條例第二條，判決如主文。
本案經檢察官黃正雄到庭執行職務。
中      華      民      國    九十三    年      四      月    三十      日
                                臺灣嘉義地方法院刑事第五庭
                                    審判長法  官  黃  國  益
                                          法  官  蔡  憲  德
                                          法  官  黃  義  成
右正本證明與原本無異。
如不服本判決，應於判決送達後十日內向本院提出上訴狀( 應附繕本 )。告訴人或被
害人如對於本判決不服者，應具備理由請求檢察官上訴，其上訴期間之計算係以檢察
官收受判決正本之日期為準。
中      華      民      國    九十三    年      四      月    三十      日
                                          書記官  林  柑  杏
論罪法條之依據：
著作權法第九十二條
意圖營利而以公開口述、公開播送、公開上映、公開演出、公開傳輸、公
開展示、改作、編輯或出租之方法侵害他人著作財產權者，處三年以下有
期徒刑、拘役，或併科新臺幣七十五萬元以下罰金。
非意圖營利而犯前項之罪，其所侵害之著作超過五件，或權利人所受損害
超過新臺幣三萬元者，處二年以下有期徒刑、拘役，或科或併科新臺幣五
十萬元以下罰金。
